【裁判字號】    95,台上,83
【裁判日期】    950119
【裁判案由】    返還土地等
【裁判全文】
最高法院民事判決                九十五年度台上字第八三號
    上  訴  人  高萬鍾即祭祀公業高同記管理人
    訴訟代理人  張世興律師
    被 上訴 人  領航服飾有限公司
    法定代理人  吳麗芬
    上  訴  人  甲○○
    訴訟代理人  王聰明律師
上列當事人間請求返還土地等事件，上訴人對於中華民國九十二
年四月二十二日台灣高等法院第二審判決（九十二年度重上字第
一號），各自提起上訴，本院判決如下：
    主  文
原判決除假執行部分外廢棄，發回台灣高等法院。
    理  由
本件上訴人高萬鍾即祭祀公業高同記管理人（下稱祭祀公業）起
訴主張：坐落台北市○○區○○段五小段四一三號土地（下稱四
一三號土地）為祭祀公業所有。其中如原判決附圖所示面積一０
三．四六平方公尺（下稱系爭土地）為對造上訴人甲○○所有門
牌號碼台北市○○街八一號之房屋（下稱系爭房屋）所占用，該
房屋係出租其同造即被上訴人領航服飾有限公司使用。系爭房屋
原為高唱仔於日治大正十三年（民國十三年）八月興建完成，與
祭祀公業於同年五月間約定按房屋坐落位置、面積，承租系爭土
地（重測前為文山區○○鄉○○段七九番之一），年租金以「一
個年一坪二角」計算，並設定地上權，惟雙方於聲請登記地上權
時，將四一三號土地誤載為同屬祭祀公業所有之三九七號土地。
甲○○於七十四年間買受系爭房屋，雖受讓其租賃權及地上權，
但從未繳納租金，屢催未果，經祭祀公業於九十一年十月七日催
告繳納，否則撤銷地上權，仍拒不給付，依法系爭地上權業已撤
銷，對造二人即屬無權占有系爭土地。爰依民法第七百六十七條
規定之物上請求權，以先位聲明求為命對造二人自系爭房屋遷出
、甲○○應拆除系爭房屋、返還系爭土地予祭祀公業、並自八十
五年五月十六日起至返還系爭土地日止，由對造二人每月連帶給
付按系爭土地申報地價年息百分之十計算相當於租金之不當得利
，暨甲○○另應塗銷三九七號土地上之地上權登記之判決。若認
系爭地上權仍繼續存在，則因系爭土地為建地，其地價每平方公
尺高達新台幣（下同）二十萬元，與昔日地價相較，增值甚鉅。
乃以備位聲明請求調整租金，命對造二人自八十四年一月一日起
每月給付按系爭土地申報地價年息百分之十計算租金之判決（第
一審就備位請求部分，命甲○○自九十年二月二十七日起每月給
付四萬零五十元之租金，並駁回祭祀公業其餘之訴（包括先位請
求及其餘之備位請求）暨甲○○之「反訴」。其中駁回祭祀公業
備位請求甲○○更正地上權登記部分，未據聲明不服，已告確定
）。
上訴人甲○○、被上訴人領航服飾有限公司則以：高萬鍾非祭祀
公業合法管理人，其提起本件訴訟，當事人顯不適格。又系爭房
屋為合法建物，基於地上權法律關係，無償使用系爭土地，並非
無權占有，對造請求遷讓、拆屋還地及給付相當於租金之不當得
利，均為無理由等語置辯。甲○○另以：系爭房屋係基於地上權
法律關係占有使用系爭土地，因該地上權設定誤載於三九七號土
地上，與事實不符。爰「反訴」請求命對造同意向地政事務所聲
請更正，將地上權登記於四一三號土地上，其登記事項除面積外
，與原三九七號土地上之地上權登載相同之判決。
原審將第一審就祭祀公業之備位請求所命甲○○給付租金部分之
判決廢棄，改判備位請求部分，甲○○因地上權關係所應支付系
爭土地之租金，自九十年二月二十六日起調整為按年依土地申報
地價年息百分之八計付；及給付到期部分（九十年二月二十六日
至九十二年二月二十五日）之租金九十六萬一千三百五十元；並
駁回祭祀公業其餘上訴（包括先位請求及備位請求之其他部分）
暨甲○○之上訴（包括「反訴」部分），無非以：依台北市大安
區公所函檢附之祭祀公業相關資料，高萬鍾為祭祀公業管理人，
在新任管理人產生前，依祭祀公業規約之規定，高萬鍾仍為祭祀
公業之管理人，其提起本件訴訟，當事人自屬適格。查坐落四一
三號土地上之系爭房屋，於三十九年六月一日為建物總登記時，
將坐落基地誤載為重測後之三九七號土地等情，為兩造所不爭執
，並經地政事務所測量屬實，即應以原登記於三九七號土地登記
簿謄本所載地上權內容為本件地上權之內容。祭祀公業主張系爭
地上權之地租為「一個年一坪二角」，固據提出與系爭房屋起造
人高唱仔共同具名之他項權利登記聲請書為證。然該書據與三九
七號土地登記簿謄本記載之地上權就「利息或地租」欄為「空白
」之情形不符，且兩造就是否有租金之約定，其數額若干，於本
案訴訟中，仍有爭議之情況下，應認祭祀公業委請張世興律師於
九十一年十一月七日所發催告甲○○繳付租金，逾期撤銷地上權
之信函，因無租金數額、欠租期間之記載，而不生催告之效力。
是祭祀公業以甲○○未繳租金，所為撤銷地上權之意思表示，既
不生效力，系爭地上權仍繼續存在，祭祀公業以對造二人無權占
有系爭土地為由，以先位聲明訴請其自系爭房屋遷出，甲○○應
將該房屋拆除，返還系爭土地，及塗銷地上權登記，均無理由。
其次，地上權並不以支付地租為必要，但設定地上權時未約定地
租者，為平衡雙方權義，土地所有人非不得請求地上權人支付地
租，參酌祭祀公業提出之上開他項權利登記聲請書，有關地租為
「一個年一坪二角」之記載，堪認祭祀公業主張系爭地上權設定
時，有地租之約定為真正。從而，祭祀公業因系爭土地增值甚鉅
，以備位聲明請求調整系爭不定期地上權之租金，為有理由。斟
酌系爭地上權設定之初，約定租金為「一個年一坪二角」，祭祀
公業請求調整租金，亦應按年計付。其未舉證證明於起訴前，有
為調整租金之合法意思表示，該調整租金之始點，應以起訴狀繕
本送達之日即九十年二月二十六日起算，而不得溯及請求調整，
始屬適法。再就系爭土地所在位置、交通情形、四周繁榮情況等
為考量，認以土地申報地價年息百分之八計付租金為公允。準此
，甲○○所應支付系爭地上權之地租，除自九十年二月二十六日
起，調整為按年依土地申報地價年息百分之八核計外，其中已到
期之租金，即自九十年二月二十六日起至九十二年二月二十五日
止之九十六萬一千三百五十元部分，並應給付予祭祀公業。祭祀
公業逾上開部分之請求，為無理由，不應准許。至於甲○○以「
反訴」主張系爭地上權係坐落於四一三號土地上、面積一０三．
四六平方公尺，為祭祀公業所不爭執，甲○○自可依土地登記規
則第一百三十四條規定聲請更正，於不獲允准時，循行政救濟程
序為之，其反訴請求判決更正，於法不合，應予駁回云云，為其
論斷之基礎。
按物權除民法或其他法律有規定外，不得創設。不動產物權，依
法律行為而取得、設定、喪失或變更者，非經登記，不生效力，
民法第七百五十七條、第七百五十八條分別定有明文。依卷附土
地登記簿謄本之記載（一審卷第一宗，三七至四四頁）系爭四一
三號土地，並無兩造主張之地上權設定登記。縱如兩造所稱是登
記錯誤所致，然於變更登記前，依法即難認甲○○於系爭土地上
有地上權存在或該誤登於三九七號土地之地上權為真正，倘甲○
○不能證明其有正當權源占有、使用系爭土地及三九七號土地，
則祭祀公業以甲○○、領航服飾有限公司無權占有該土地為由，
以先位聲明訴請對造甲○○等自系爭房屋遷出，甲○○並應拆除
房屋，返還系爭土地，及塗銷地上權登記，是否全然無據？即有
待重為審酌。次按地上權人積欠地租達二年之總額者，除另有習
慣外，土地所有人得撤銷地上權，民法第八百三十六條第一項規
定甚明。茍甲○○對系爭土地仍享有地上權，其多年來迄未給付
租金，業經祭祀公業定期催告，均屬實在，且祭祀公業所定催告
之期間相當，縱未說明欠租數量、期限，衡以過大之催告，僅該
超過部分不生效力，尚難謂就債務人應給付部分，亦不生催告效
力之旨（本院七十年台上字第三一五九號判例參照），在地上權
人（甲○○）應負之租額範圍內，似難謂祭祀公業之催告不發生
效力，而不得據以撤銷地上權。原審未詳加研求，徒以祭祀公業
委請張世興律師於九十一年十一月七日所發催告甲○○繳付租金
，逾期撤銷地上權之信函，因無租金數額、欠租期間之記載，即
為該催告不生效力、系爭地上權繼續有效存在之認定，進而駁回
祭祀公業上開之先位請求，亦有可議。原判決先位請求部分既應
廢棄，以先位聲明之准許為解除條件成就之備位請求部分，自屬
無可維持。再按土地登記完畢後，利害關係人發現登記錯誤時，
固得依土地法第六十九條及土地登記規則第一百三十四條第一項
規定，以書面聲請主管機關查明核准後予以更正。惟此項登記錯
誤之更正，應以不妨害原登記之同一性暨不涉及私權之爭執者為
限。如利害關係人就登記所示之私法上法律關係有所爭執，即應
循民事訴訟程序以資解決，不得依上開規定為更正之聲請。查兩
造就系爭土地上有原判決附圖所示之面積一○三．四六平方公尺
之地上權存在，雖不爭執，然姑不論該地上權面積與登載於三九
七號土地上之七五．三一平方公尺不同，已失其同一性，即就使
用系爭土地是否應支付租金之私權關係，兩造間迄仍爭執不休，
為原審所認定之事實而論，甲○○是否不能以反訴請求祭祀公業
應同意更正該地上權之錯誤登記以資解決雙方私權爭執？即有進
一步推闡審究之必要。祭祀公業、甲○○各就對其不利部分之原
判決，指摘為不當，求予廢棄，均非無理由。又祭祀公業請求對
造二人應自「八十五年五月十六日」起給付相當於之租金之不當
得利，其依據何在？高萬鍾於七十七年間被選任為祭祀公業管理
人後，迄今已逾二十五年，期間是否未曾改選？案經發回，均宜
一併查明。
據上論結，本件祭祀公業、甲○○之上訴均為有理由。依民事訴
訟法第四百七十七條第一項、第四百七十八條第二項，判決如主
文。
中    華    民    國  九十五  年    一    月   十九   日
                      最高法院民事第四庭
                          審判長法官  蘇  茂  秋
                                法官  蘇  達  志
                                法官  陳  碧  玉
                                法官  王  仁  貴
                                法官  吳  謀  焰
      本件正本證明與原本無異
                                      書  記  官
中    華    民    國  九十五  年    二    月    八    日
                                                      Ｔ


司法院資訊處製作；財團法人民間司法改革基金會備份。
